臺灣高等法院民事判決　　　　　　　　 99年度再易字第150號
再　審原告　李振麗
再　審被告　彭運妽
　　　　　　楊南傑　　原住台北市○○區○○路 70號
　　　　　　廣撰不動產仲介經紀有限公司
兼　上一人　許皓翔
法定代理人
再　審被告　中信房屋仲介股份有限公司
法定代理人　鄭余正全
上列當事人間返還價金等事件，再審原告對於中華民國99年10月
19日本院98年度重上字第675號確定判決提起再審之訴，本院判
決如下：
    主    文
再審之訴駁回。
再審訴訟費用由再審原告負擔。
    事    實    及    理    由
一、程序部分：
    按「再審之訴，應於30日之不變期間內提起。前項期間，自
    判決確定時起算，判決於送達前確定者，自送達時起算；其
    再審之理由發生或知悉在後者，均自知悉時起算。但自判決
    確定後已逾五年者，不得提起」，民事訴訟法第500條第1項
    、第2項定有明文。查本院98年度重上字第675號確定判決（
    下稱原確定判決）於民國（下同）99年10月19日宣判，且再
    審原告上訴利益未逾新台幣（下同）150萬元，該案於宣判
    當日確定。再審原告訴訟代理人吳西源律師於99年10月27日
    收受判決書（見本院卷第28頁），嗣再審原告於同年11月25
    日提起本件再審之訴（見本院卷第1頁），未逾30日不變期
    間，合先敘明。
二、再審原告主張：
  (一)96年10月5日，經由再審被告廣撰不動產仲介經紀有限公司
    （下稱廣撰公司）介紹，再審原告與再審被告彭運妽簽訂不
    動產買賣契約書（下稱系爭契約），以新台幣（下同）820
    萬元購得附表所示不動產，雙方已履行付款、過戶及交屋等
    義務。詎附表所示建物（下稱系爭房屋）氯離子含量過高，
    致牆壁、地板多處產生裂痕，故再審原告得解除系爭契約，
    並請求彭運妽返還價金820萬元。且彭運妽明知系爭房屋有
    瑕疵，卻故意不告知，亦構成侵權行為及不完全給付，致再
    審原告另受有仲介費等19萬0437元損失（仲介費5萬元、代
    書費2萬9370元、契稅8826元、海砂檢測費3000元、系爭房
    屋更換電線費用4萬8400元、油漆費4萬元、貸款手續費2000
    元及貸款利息8841元），與價金合計為839萬0437元（8,200
    ,000+ 190,437=8,390,437）。再審被告中信房屋仲介股份
    公司（下稱中信公司）同意廣撰公司加盟，再審被告許皓翔
    、楊南傑於仲介系爭契約時，均受僱於廣撰公司，竟故意隱
    瞞系爭房屋為海砂屋情節，且因過失未盡檢測義務，致再審
    原告陷於錯誤而訂立系爭契約，故上述再審被告均應與彭運
    妽連帶給付839萬0437元本息。
  (二)再審原告據以提起返還價金等訴訟，經臺灣士林地方法院97
    年度重訴字第55號判決（下稱原審判決），判命彭運妽於再
    審原告塗銷附表房地最高限額780萬元抵押權登記，並就上
    開房地移轉登記及交付彭運妽之同時，應給付再審原告820
    萬元及自96年12月20日起至清償日止按年息百分之五計算之
    利息；駁回再審原告其餘請求。再審原告就19萬0437元本息
    敗訴部分提起上訴；彭運妽僅就上開820萬元遲延利息敗訴
    部分提起上訴。嗣原確定判決駁回再審原告上訴；並廢棄原
    審判決命彭運妽給付820萬元遲延利息部分，駁回再審原告
    該部分請求。然而，彭運妽於第一審程序並未行使同時履行
    抗辯，於第二審亦曾爭執820萬元本息給付義務，嗣後始減
    縮為遲延利息之爭執；原確定判決認彭運妽於二審行使同時
    履行抗辯，仍得免予給付遲延利息，此一見解顯與最高法院
    50年台上字第1550號判例意旨、論理法則相違背。其次，原
    確定判決認許皓翔、楊南傑於再審原告支付第二期價金前，
    並無完成氯離子含量檢測義務，且再審原告不待檢測結果即
    支付第二期價金，就避免發生損害亦有過失，此等判斷亦違
    反最高法院69年台上字第771號判例、論理及經驗法則。故
    原確定判決適用法規顯有錯誤，爰依民事訴訟法第496條第1
    項第1款規定提起再審之訴。並聲明：(1)原確定判決不利於
    再審原告下列部分廢棄（再審原告聲明廢棄原審判決部分，
    已為此一聲明所涵蓋，不另贅列）。(2)上開廢棄部分，再審
    被告應連帶給付再審原告19萬0437元及自96年12月20日起至
    清償日止，按年息百分之五計算之利息。
三、按「有下列各款情形之一者，得以再審之訴對於確定終局判
    決聲明不服。但當事人已依上訴主張其事由或知其事由而不
    為主張者，不在此限：一、適用法規顯有錯誤者」，民事訴
    訟法第496條第1項第1款定有明文。經查：
  (一)所謂適用法規顯有錯誤者，係指確定判決所適用之法規顯然
    不合於法律規定，或與司法院現尚有效及大法官會議之解釋
    ，或本院尚有效之判例顯然違反者而言（最高法院60年台再
    字第170號判例意旨參照）。適用法規顯有錯誤者，不包括
    漏未斟酌證據及認定事實錯誤之情形在內（最高法院63年台
    上字第880號判例意旨參照）。
  (二)債務人享有同時履行抗辯權者，在未行使此抗辯權以前，仍
    可發生遲延責任之問題，必須行使以後始能免責（最高法院
    50年台上字第1550號判例意旨參照）。茲再審原告主張彭運
    妽應給付820萬元本息；經原審判決命彭運妽於再審原告履
    行對待給付時（即塗銷附表不動產之抵押權登記，並移轉登
    記及交付予彭運妽），應給付再審原告820萬元及自96年12
    月20日起至清償日止按年息百分之五計算之利息。嗣因彭運
    妽就上開遲延利息部分提起上訴，經原確定判決廢棄原審判
    決命彭運妽給付遲延利息部分，並駁回再審原告該部分請求
    ，已如前述（見原確定判決第1至3頁，即本院卷第28頁正面
    至29頁正面）。惟再審原告僅就19萬0437元本息請求部分為
    再審聲明，並據此繳納再審費用；未就上開820萬元遲延利
    息部分有何聲明或繳費（見本院卷第1、2、36頁）；從而，
    再審原告謂原確定判決關於820萬元遲延利息之廢棄改判部
    分，既非再審聲明範圍，即與適用法規顯有錯誤無關。縱使
    再審意旨包括原確定判決就820萬元遲延利息之廢棄改判部
    分；由於前述最高法院判例闡述同時履行抗辯要件與效果，
    並未要求當事人不得主張其他防禦方法，則再審原告空言同
    時履行抗辯應採狹隘解釋，上開判例僅於單純主張同時履行
    抗辯始有其適用，故原確定判決違反前述判例與論理法則云
    云，自非可採。再者，彭運妽於第一審程序固否認解約事由
    存在，惟已行使同時履行抗辯（見原審判決第3頁，即本院
    卷第21頁正面）；則再審原告仍謂彭運妽未於第一審程序主
    張同時履行抗辯，於第二審始主張同時履行抗辯，故彭運妽
    不得免除820萬元遲延利息給付義務云云，亦係誤會。
  (三)再按「法院依自由心證判斷事實之真偽，不得違背論理及經
    驗法則。得心證之理由，應記明於判決」，民事訴訟法第
    222條第3項亦定有明文。法院依調查證據之結果，雖得依自
    由心證，判斷事實之真偽，但其所為之判斷如與經驗法則不
    符時，即屬於法有違（最高法院69年台上字第771號判例意
    旨參照）。再審原告固謂原確定判決認定許皓翔、楊南傑於
    再審原告支付第二期價金前，並無完成氯離子含量檢測義務
    ，且再審原告不待檢測結果即支付第二期價金，就避免發生
    損害亦有過失，此等判斷違反上開判例、論理及經驗法則云
    云。惟依再審原告所述，純係不同意原確定判決所認定事實
    ，依首揭說明，尚與「適用法規顯有錯誤」無涉。
  (四)何況，原確定判決依系爭房屋使用狀況、氯離子檢測屬專業
    技能，且彭運妽在不動產現況說明書表明未做氯離子檢測，
    遂認定其於訂約前不知系爭房屋氯離子含量過高，並非故意
    不告知此等瑕疵（見原確定判決第9至10頁，即本院卷第32
    頁正反面）；彭運妽無從告知許皓翔與楊南傑相關瑕疵，許
    皓翔2人即無隱瞞瑕疵情事（見原確定判決第11至12頁，即
    本院卷第33頁正反面）。另基於代書吳仁宏證詞，認定再審
    原告與許皓翔、楊南傑間，並未成立檢測氯離子含量之委任
    契約，故楊南傑2人並無義務完成氯離子檢測報告；彭運妽
    證詞尚不足以證明再審原告與許皓翔、楊南傑已合意委任檢
    測（見原確定判決第10至11頁，即本院卷第32頁背面至33頁
    正面）。故再審被告就19萬0437元部分，均無損害賠償責任
    可言（見原確定判決第13頁，即本院卷第34頁正面）。此外
    ，系爭契約第9條第5項第1款第1、2點約定：「甲方（即再
    審原告）於支付第二期價金前，委請合格機構於買賣標的之
    建物進行氯離子含量檢測（主建物之樑、柱、樓板剪力牆等
    三處取樣），乙方（即彭運妽）不得拒絕」、「檢測報告完
    成前，買賣標的物暫停辦理產權移轉登記」；而檢測報告雖
    分別於96年12月3日、96年12月10日完成，但再審原告早於
    96 年11月20日即已給付第二期款130萬元，並於96年11月30
    日由銀行撥付貸款650萬元，故再審原告不待檢測報告完成
    即支付全部價金，就遲延利息之損害為與有過失，並應擔負
    全部過失（見原確定判決第8至9頁，即本院卷第32頁正面）
    。則再審原告無視原確定判決上開認定事實、取捨證據過程
    ，空言原確定判決違背最高法院69年台上字第771號判例、
    經驗與論理法則云云，即非可採。
四、綜上所述，再審原告本於前開理由提起再審之訴，為顯無理
    由，應予駁回，爰依民事訴訟法第502條第2項，不經言詞辯
    論，逕行判決如主文。
中    華    民    國   100    年    2     月    11    日
                    民事第十七庭
                        審判長法  官 藍文祥
                              法  官 陳麗芬
                              法  官 吳燁山
正本係照原本作成。
不得上訴。
中    華    民    國   100    年    2     月    14    日
                              書記官 于  誠
附表：
 ┌───────────────────────────────────────┐
 │土地標示                                                                      │
 ├───────────────────┬──┬────┬─────┬─────┤
 │土          地          坐          落│地目│面    積│ 權利範圍 │原所有權人│
 ├──┬───┬───┬──┬──┬──┤    ├────┤          │          │
 │編號│縣  市│鄉  鎮○ 段 │小段│地號│    │平方公尺│          │          │
 │    │      │市  區│    │    │    │    │        │          │          │
 ├──┼───┼───┼──┼──┼──┼──┼────┼─────┼─────┤
 │  1 │臺北市│南港區│玉成│ 四 │ 242│ 建 │    1008│ 236/10000│ 李 振 麗 │
 └──┴───┴───┴──┴──┴──┴──┴────┴─────┴─────┘
 ┌───────────────────────────────────────┐
 │建物標示                                                                      │
 ├──┬───┬────┬────┬──────┬───────┬──┬────┤
 │編號│建  號│基地坐落│建物門牌│建築式樣主要│建  物  面  積│權利│原所有權│
 │    │      │        │        │建築材料及房│ （平方公尺） │範圍│人      │
 │    │      │        │        │屋層數      ├───┬───┤    │        │
 │    │      │        │        │            │樓  層│附  屬│    │        │
 │    │      │        │        │            │面  積│建  物│    │        │
 ├──┼───┼────┼────┼──────┼───┼───┼──┼────┤
 │  1 │  2263│臺北市南│臺北市南│鋼筋混凝土造│第4 層│陽  臺│全部│李 振 麗│
 │    │      │港區玉成│港區昆陽│（5 層）    │ 72.83│ 13.46│    │        │
 │    │      │段四小段│街142 巷│            │      │      │    │        │
 │    │      │242 地號│14號4 樓│            │      │      │    │        │
 └──┴───┴────┴────┴──────┴───┴───┴──┴────┘